ACORDAO-COMPLETO-2466188

ACÓRDÃO 713/2021 ATA 10/2021 - PLENÁRIO

VISTOS, relatados e discutidos estes autos de Auditoria realizada no âmbito do Fiscobras 2021, no Ministério do Desenvolvimento Regional, referente ao período compreendido entre 19/10/2020 e 3/3/2021, com objetivo de fiscalizar o Edital do RDC Eletrônico 3/2020 - SNSH (Peça 42) , que trata da contratação para a execução das obras complementares e recuperação das obras civis, instalações e equipamentos elétricos e mecânicos do Trecho V - do Projeto de Integração do Rio São Francisco com Bacias Hidrográficas do Nordeste Setentrional - Pisf;
ACORDAM os Ministros do Tribunal de Contas da União, reunidos em Sessão de Plenário, ante as razões expostas pelo Relator, em:
9.1. informar ao Ministério do Desenvolvimento Regional (MDR) sobre o presente Acórdão, destacando que o Relatório e o Voto que o fundamentam podem ser acessados por meio do endereço eletrônico .
9.2. com fundamento no art. 169, inciso V, do Regimento Interno do TCU, o arquivamento dos presentes autos.

Relatório de auditoria realizada com o objetivo de fiscalizar edital de licitação para contratação para a execução das obras complementares e recuperação das obras civis, instalações e equipamentos elétricos e mecânicos do Trecho V do Projeto de Integração do Rio São Francisco com Bacias Hidrográficas do Nordeste Setentrional - Pisf.

Ministério do Desenvolvimento Regional.

3. Interessados/Responsáveis:
3.1. Interessado: Congresso Nacional (vinculador).
3.2. Responsável: Sergio Luiz Soares de Souza Costa (CPF XXX.454.834-XX).

13.1. Ministros presentes: Ana Arraes (Presidente), Walton Alencar Rodrigues, Benjamin Zymler, Augusto Nardes, Aroldo Cedraz (Relator), Raimundo Carreiro, Bruno Dantas e Jorge Oliveira.
13.2. Ministro-Substituto convocado: Marcos Bemquerer Costa.
13.3. Ministros-Substitutos presentes: Augusto Sherman Cavalcanti, André Luís de Carvalho e Weder de Oliveira.

AROLDO CEDRAZ

Trata-se de Auditoria realizada no âmbito do Fiscobras 2021, no Ministério do Desenvolvimento Regional, referente ao período compreendido entre 19/10/2020 e 3/3/2021, com objetivo de fiscalizar o Edital do RDC Eletrônico 3/2020 - SNSH (Peça 42) , que trata da contratação para a execução das obras complementares e recuperação das obras civis, instalações e equipamentos elétricos e mecânicos do Trecho V - do Projeto de Integração do Rio São Francisco com Bacias Hidrográficas do Nordeste Setentrional - Pisf. 
2.	Reproduzo, a seguir, com ajustes de forma que considero necessários, o Relatório de Peça 52 elaborado pela Secretaria de Fiscalização de Infraestrutura Hídrica, de Comunicações e de Mineração, ratificado de forma unânime pela instância diretiva da unidade (Peças 53 e 54) :
	"[...] I -Apresentação
O presente trabalho de auditoria realiza-se no âmbito do Fiscobras 2021, planejamento anual de auditorias em obras públicas, visando a atender determinação da Lei de Diretrizes Orçamentárias que incumbe ao TCU informar ao Congresso Nacional sobre a regularidade da execução de obras financiadas com recursos federais.
A obra em análise diz respeito ao Trecho V do Projeto de Integração do Rio são Francisco (Pisf) , também denominado de Eixo Leste da transposição, ainda não completamente concluído, que, juntamente com o Eixo Norte, vem sendo objeto de fiscalizações do Tribunal desde o ano de 2005.
No presente trabalho, analisa-se o Edital relativo ao RDC Eletrônico 3/2020 que visa a contratar obras complementares e o remanescente de contratos celebrados em 2013 que não tiveram seu curso normal, encerrados ou rescindidos antes da conclusão, sendo que os percentuais de execução financeira dos dois contratos (47/2013-MI e 58/2013-MI) atingiram o valor aproximado de 90%.
I.1. Importância socioeconômica
Reproduz-se, a seguir, do TC Processo 007.144/2016-4, Trecho do relatório de auditoria de fiscalização nas obras do Pisf, referente à importância socioeconômica do Projeto de Integração do Rio São Francisco às Bacias Hidrográficas do Nordeste Setentrional.
De acordo com o então Ministério da Integração Nacional, a região Nordeste, que possui apenas 3% da disponibilidade de água e 28% da população brasileira, apresenta uma grande irregularidade na distribuição de recursos hídricos. Nesse sentido, o rio São Francisco representa cerca de 70% de toda a oferta regional.
Com vistas a mitigar essa desigualdade na disponibilidade hídrica, o Projeto de Integração do Rio São Francisco com as Bacias Hidrográficas do Nordeste Setentrional (Pisf) destina-se a assegurar oferta de água, em 2025, a cerca de 12 milhões de habitantes de 391 municípios do agreste e do sertão dos estados de Pernambuco, Ceará, Paraíba e Rio Grande do Norte. 
O Eixo Leste abrangerá uma população de cerca de 4,5 milhões de habitantes em 168 municípios dos estados de Pernambuco e da Paraíba, considerando também o Ramal do Agreste, relativo à 2ª etapa de implantação do projeto.
A integração do rio São Francisco às bacias dos rios temporários do semiárido será possível com a retirada contínua de 26,4 m³/s de água, o equivalente a 1,42% da vazão garantida pela barragem de Sobradinho (1.850 m³/s) , sendo que 16,4 m³/s (0,88%) seguirão para o Eixo Norte e 10,0 m³/s (0,54%) para o Eixo Leste. A vazão máxima a ser retirada alcança 28 m³/s no Eixo Leste e 99 m³/s no Eixo Norte.
As obras do Pisf são importantes ações estruturantes, no âmbito da política nacional de recursos hídricos, tendo por objetivo a garantia de água para o desenvolvimento socioeconômico dos estados mais vulneráveis às secas (Ceará, Paraíba, Rio Grande do Norte e Pernambuco) . Nesse sentido, ao mesmo tempo em que garantirá o abastecimento por longo prazo de grandes centros urbanos da região (Fortaleza, Juazeiro do Norte, Crato, Mossoró, Campina Grande, Caruaru e João Pessoa) e de centenas de pequenas e médias cidades inseridas no semiárido, o projeto beneficiará áreas do interior do Nordeste com razoável potencial econômico, estratégicas no âmbito de uma política de desconcentração do desenvolvimento, polarizado até hoje, quase exclusivamente, pelas capitais dos estados.
A água será fornecida para diversos fins: abastecimento humano, irrigação e uso industrial. A previsão inicial era de que o sistema de transposição entrasse em plena operação entre 15 e 20 anos após o início das obras, viabilizando o desenvolvimento sustentável em áreas com potencial produtivo e competitividade econômica no que tange à inserção regional na economia moderna.
Com forte aspecto social, o projeto atenderá às áreas de menor disponibilidade hídrica regional per capita, viabilizando o suprimento garantido de água para a área mais ocupada do Polígono das Secas.
Apontam-se como benefícios previstos na implantação do Pisf: o direcionamento de pelo menos 50% dos benefícios gerados para os usuários de baixa renda; a geração, até 2025, de 600 mil empregos em decorrência de empreendimentos complementares, sendo 184 mil só na irrigação; o aumento do Produto Interno Bruto (PIB) regional nos estados receptores na ordem de 7%; a retenção da migração de aproximadamente 1 milhão de habitantes; e a gestão da água como bem econômico.
Introdução 
I.2. Deliberação que originou o trabalho 
Em cumprimento ao Despacho de 9/10/2020 da Coinfra (TC Processo 035.804/2020-3, peça 3) e ao Acórdão 3011/2020-TCU-Plenário (relatado pelo Ministro Aroldo Cedraz) , realizou-se a auditoria no Ministério do Desenvolvimento Regional, no período compreendido entre 19/10/2020 e 3/3/2021.
As razões que motivaram esta auditoria foram a oportunidade de sua realização, em virtude da publicação do Edital, ocorrido em 1º/10/2020, a sua materialidade, orçada em R$ 205 milhões, e a sua relevância, obra de grande impacto social, com finalidade precípua de abastecimento humano no semiárido nordestino.
I.3. Visão geral do objeto 
O Projeto de Integração do Rio São Francisco com as Bacias Hidrográficas do Nordeste Setentrional é um projeto estruturante que visa a garantir a disponibilidade hídrica para abastecimento de grandes e médias cidades dessa parte do semiárido, cuja população é estimada em cerca de 12 milhões de pessoas, garantindo a constância no acúmulo das águas nos açudes já existentes, bem como a perenização de rios, e possibilitando o desenvolvimento regional.
Fig. 1. Abrangência do Pisf
Materializa-se em dois canais principais denominados de Eixo Norte e Eixo Leste, sendo que o primeiro tem captação no município de Cabrobó (PE) e se estende por 260 Km, atingindo os estados do Ceará, Rio Grande do Norte e Paraíba com uma vazão 99 m³/s, e o segundo, com captação no lago da Usina Hidrelétrica de Itaparica, no município de Floresta (PE) , tem extensão de 217 Km e vazão de 28 m³/s.
Adutoras, canais secundários e reservatórios complementam essas duas grandes estruturas de condução da água. Iniciada em 2007, a obra está atualmente orçada no valor de R$ 12 bilhões.
Fig. 2 - Estrutura do PISF
 Fonte: Relatório de Andamento da Gerenciadora - set-2020
O Eixo Leste, objeto do presente trabalho, também é designado como o Trecho V da transposição, e, mesmo em fase de pré-operação, já proporciona o abastecimento de vários municípios do semiárido, sendo o mais populoso deles o de Campina Grande (PB) .
O aporte mais substantivo para as obras ocorre a partir de 2008. Da concorrência realizada naquele ano para execução do Eixo Leste, cujo objeto correspondia aos lotes 9, 10, 11, 12 e 13, resultaram cinco contratos celebrados com o então Ministério da Integração Nacional, 9/2008-MI (lote 13) ; 29/2008-MI (lote 11) ; 30/2008-MI (lote 12) ; 34/2008-MI (lote 10) e 36/2008-MI (lote 9) . Os valores originais desses contratos somados correspondiam ao montante de R$ 1,1 bilhão, com conclusões previstas entre o segundo semestre de 2011 e o primeiro semestre de 2012.
Tendo em vista as dificuldades pelas quais os citados contratos de obras civis passaram, envolvendo acréscimos e supressões contratuais, problemas técnicos e administrativos no gerenciamento, paralisações de obras nas frentes de serviços e rescisões contratuais ocorridas, a conclusão das obras em ambos os Eixos Norte e Leste mostraram-se prejudicadas, nas diversas datas previstas e reprogramadas. Como os contratos em andamento estavam se desenvolvendo aquém do cronograma previsto e, considerando o limite de 25% para realização de aditivos aos contratos, o Ministério decidiu por reduzir o escopo desses contratos, de forma a transferir os serviços ainda não realizados e, por conseguinte, suprimidos, para a licitação de novos contratos (reproduzido com adaptações do Relatório TC Processo 008.894/2013-2) .
Foram lançados, assim, os editais de RDC 1/2013 e 2/2013, para a conclusão do remanescente da obra, resultando na celebração dos contratos 47/2013 e 58/2013, nos valores originais de R$ 467 milhões e R$ 705 milhões, respectivamente, contratos esses que avançaram, mas acabaram rescindidos, sem que a obra tivesse sua conclusão plena.
As últimas medições desses dois contratos são de novembro de 2018 e de junho de 2020, correspondentes a valores percentuais realizados de 91,61% e 89,62% (Relatório de Progresso Set- 2020: 1378-REL-3200-00-00-002-R00) .
Em virtude disso, o MDR lançou o Edital de licitação referente ao RDC Eletrônico 3/2020 para execução de obras complementares e do remanescente dos contratos parcialmente concluídos. Assim, a finalidade da presente fiscalização é verificar a regularidade desse Edital, especialmente quanto à sua orçamentação.
I.4. Objetivo e questões de auditoria 
A presente auditoria teve por objetivo fiscalizar as obras complementares do sistema adutor do Trecho V do Pisf.
A partir do objetivo do trabalho e a fim de avaliar em que medida os recursos estão sendo aplicados de acordo com a legislação pertinente, formularam-se as questões adiante indicadas:
Questão 1: As cláusulas do Edital de licitação, quanto aos critérios de habilitação, julgamento e reajustes, encontram-se de acordo com o ordenamento jurídico?
Questão 2: O orçamento encontra-se devidamente detalhado, os principais quantitativos de serviços são condizentes com os apresentados no projeto básico e os seus preços estão referenciados em sistemas oficiais ou cotações suficientes?
Questão 3: O projeto básico utilizado na licitação das obras garante a funcionalidade e a compatibilidade com os projetos as built das estruturas já executadas do Eixo Leste do Pisf?
I.5. Metodologia utilizada 
Os trabalhos foram realizados em conformidade com as Normas de Auditoria do Tribunal de Contas da União (Portaria-TCU 280, de 8 de dezembro de 2010, alterada pela Portaria-TCU 168, de 30 de junho de 2011) e com observância aos Padrões de Auditoria de Conformidade estabelecidos pelo TCU (Portaria-Segecex 26, de19 de outubro de 2009) .
Durante o planejamento e a execução da auditoria, foram obtidas e analisadas as informações relativas ao Edital do RDC Eletrônico 3/2020. Para responder as questões de auditoria, foram utilizadas as técnicas de análise documental, confronto de informações e documentos, realizações de cálculos e consulta a legislação, doutrina e jurisprudência do TCU sobre a matéria. 
O relatório de auditoria foi elaborado com base nas informações obtidas na fase de planejamento e de execução, a fim de apresentar o objetivo e as questões de auditoria (matriz de planejamento) , a metodologia utilizada, os achados de auditoria (matriz de achados) , as conclusões e as propostas de encaminhamento.
I.6. Limitações inerentes à auditoria 
Em que pese a vigência da pandemia do Covid-19, que se constituiu em fator adicional, porém não determinante, para a não realização de visita ao local da obra e ao órgão auditado, conforme prescreve a Portaria-TCU 62/2020, de 19 de março de 2020, pode-se afirmar que nenhuma restrição foi imposta aos exames da equipe de auditoria.
I.7. Volume de recursos fiscalizados 
O volume de recursos fiscalizados alcançou o montante de R$ 205.163.454,59, correspondente ao valor orçado para a obra. No preço proposto estão incluídos os custos, o percentual de benefícios e despesas indiretas (BDI) .
I.8. Benefícios estimados da fiscalização 
Entre os benefícios estimados desta fiscalização, pode-se mencionar a melhoria em procedimentos licitatórios na modalidade do Regime Diferenciado de Contratações (RDC) e na gestão e fiscalização de contratos em geral no âmbito do Ministério do Desenvolvimento Regional, além daqueles provenientes da expectativa de controle.
Conclusão 
Trata-se de auditoria realizada no Ministério do Desenvolvimento Regional, no período compreendido entre 19/10/2020 e 3/3/2021, com objetivo de fiscalizar o Edital do RDC Eletrônico 3/2020 - SNSH, peça 42, que trata da contratação para a execução das obras complementares e recuperação das obras civis, instalações e equipamentos elétricos e mecânicos do Trecho V - do Projeto de Integração do Rio São Francisco com Bacias Hidrográficas do Nordeste Setentrional - Pisf.
O Edital do RDC Eletrônico 3/2020 foi lançado em 2/10/2020 e teve duas republicações, sendo sua versão final lançada em 27/11/2020. Houve uma impugnação do Edital. As propostas foram abertas em 18/1/2021, tendo a Construtora Brilhante obtido o melhor lance, R$ 201.060.274,67. Em 20/1/2021, essa empresa desistiu do certame, alegando problemas com a pandemia do Covid-19. A segunda licitante com melhor lance (R$ 204.937.865,68) foi convocada, Consórcio HECA/ETAMA/PAMPULHA. Em 28/1/2021, a documentação do consórcio foi recebida para análise pelo MDR, conforme peça 41. 
A partir do objetivo do trabalho e a fim de avaliar em que medida os recursos estão sendo aplicados de acordo com a legislação pertinente, formularam-se as questões adiante indicadas:
	Questão 1: As cláusulas do Edital de licitação, quanto aos critérios de habilitação, julgamento e reajustes, encontram-se de acordo com o ordenamento jurídico?
	Questão 2: O orçamento encontra-se devidamente detalhado, os principais quantitativos de serviços são condizentes com os apresentados no projeto básico e os seus preços estão referenciados em sistemas oficiais ou cotações suficientes?
	Questão 3: O projeto básico utilizado na licitação das obras garante a funcionalidade e a compatibilidade com os projetos as built das estruturas já executadas do Eixo Leste do Pisf?
Em atendimento à questão 1, verificou-se que os critérios de habilitação, julgamento e reajustes atendem aos preceitos legais.
Os critérios adotados para a habilitação encontram-se no item 12 do Edital do RDC Eletrônico 3/2020 - SNSH, peça 42, p. 19-20, os quais atendem aos preceitos legais, conforme demonstrado, a exemplo, na análise dos critérios de qualificação técnica à peça 8.
O critério de julgamento adotado foi o de maior desconto do item, observadas as exigências contidas no Edital e seus Anexos quanto às especificações do objeto, conforme item 1.5 do instrumento convocatório, peça 42, p. 2.
Os critérios de aceitabilidade dos preços unitário e global foram claramente definidos e estão contidos nos itens 3 e 11.17 a 11.21 do Edital do RDC 3/2020 - SNSH, peça 42, pp. 3 e 17, e no item 23 do Termo de Referência (Anexo 6) , peça 44, p. 29.
Os critérios de reajuste e atualização financeira encontram-se no item 16 do Edital do RDC Eletrônico 3/2020 - SNSH, peça 42, p. 30; no item 19 do Termo de Referência (Anexo 6) , peça 44, p. 22, e na cláusula sexta da minuta do contrato (Anexo 3) , peça 45, p. 4-5. Os critérios de reajuste e atualização financeira definidos no Edital são iguais aos da minuta do contrato e foram definidos de acordo com a obra.
Quanto à questão 2, realizou-se, também, análise dos custos das obras complementares e recuperação das obras civis, instalações e equipamentos elétricos e mecânicos do RDC 3/2020 - SNSH, peça 42, não tendo sido verificado sobrepreço no orçamento de referência adotado pelo MDR, conforme se pode verificar na peça 43. Convém registrar que, em resposta ao ofício de Requisição 2/2020, foi justificada tecnicamente a previsão, no orçamento base da licitação, de serviços de produção de concreto em betoneira e lançamento manual (a exemplo dos itens 1.1.3.2, 1.1.3.3 e 1.1.4.1 do orçamento básico) , metodologia, em regra, considerada antieconômica e não usualmente aplicada em obras de grande porte (peça 46) .
Em relação à questão 3, a sua motivação relaciona-se ao fato de se tratar de remanescentes de obras, sendo oportuno esclarecer se o órgão, por meio de seus controles internos, tratou adequadamente os riscos relacionados a esse ponto. 
Examinaram-se, assim, documentos da fase interna da licitação relacionados à questão.
Ressalta-se, aqui, o Parecer 32/2020/CGEP (MDR) /SNSH (MDR) , peça 50, que, remetendo à Declaração de Escopo da Licitação, reproduz parte do seu conteúdo:
que os serviços foram identificados pela Supervisora do Eixo Leste, detalhadamente e "in loco" em todos os segmentos e estruturas, sob orientação da fiscalização de campo, com acompanhamento da Gerenciadora do Pisf. A quantificação dos serviços, visto se tratar de remanescentes e complementares de obra, foi igualmente apurada por levantamento de campo, análise de projetos e especificações, e estão sendo consolidados em relatório específico da Gerenciadora (quantitativos, especificações de serviços, orçamento sintético e analítico, critérios de medição e pagamento, marcos contratuais, entre outros) . Serão também estabelecidos cronogramas físico-financeiros detalhados e marcos contratuais, bem como minuta de Termo de Referência e Memorial Descritivo das Obras. (grifos não originais) 
O referido Parecer vem em resposta à preocupação levantada no Parecer Jurídico 198/2020/CONJUR-MDR/CGU/AGU, peça 49, quanto ao risco da duplicidade de serviços com qualquer outro contrato eventualmente vigente no âmbito da pasta sobre a matéria.
Especificamente sobre essa indagação, a área técnica assim se manifesta: 
Entende esta área técnica que, sendo os serviços remanescentes e complementares aos já executados, medidos e pagos, afasta-se a possibilidade suscitada pela CONJUR, em especial pelo fato de que os serviços de campo foram levantados com critérios técnicos que identificam os serviços e local de execução, suas quantidades, valores e critérios de medição.  (grifos não originais) 
Em resposta a solicitação da equipe de auditoria, foram encaminhadas memórias de cálculo com os citados levantamentos dos serviços remanescentes, bem como dos serviços necessários para complementação e correção, com a descrição das estruturas e as correspondentes localizações (peça 47) . 
Entende-se, dessa forma, que as alegações da área técnica, com as comprovações respectivas constantes dos anexos da licitação (Termo de Referência, Memorial Descritivo das Obras) , denotam que é de baixa probabilidade a ocorrência de descompasso na funcionalidade entre os projetos básicos e os projetos as built das estruturas existentes, não justificando, assim, verificações adicionais sobre a questão. 	
Conclui-se, assim, que a aplicação dos procedimentos de verificação de auditoria não resultou em achados, cumprindo o arquivamento do processo.
Entre os benefícios estimados desta fiscalização, pode-se mencionar a melhoria em procedimentos licitatórios na modalidade do Regime Diferenciado de Contratações (RDC) e na gestão e fiscalização de contratos em geral no âmbito do Ministério do Desenvolvimento Regional, além daqueles provenientes da expectativa de controle.
Proposta de encaminhamento
Ante todo o exposto, submetem-se os autos à consideração superior, propondo-se:
50.1	informar ao MDR o acórdão que vier a ser proferido, destacando que o relatório e o voto que fundamentam a deliberação ora encaminhada podem ser acessados por meio do endereço eletrônico www.tcu.gov.br/acordaos" www.tcu.gov.br/acordaos.
50,2	com fundamento no art. 169, inciso V, do Regimento Interno do TCU, o arquivamento dos presentes autos. [...]".
	É o Relatório.

não há.

Não atuou.

RELATÓRIO DE FISCALIZAÇÃO. FISCOBRAS 2021. MINISTÉRIO DO DESENVOLVIMENTO REGIONAL. LICITAÇÃO DAS OBRAS COMPLEMENTARES DO TRECHO V (EIXO LESTE) DO PROJETO DE INTEGRAÇÃO DO RIO SÃO FRANCISCO COM BACIAS DO NORDESTE SETENTRIONAL (PISF). A APLICAÇÃO DOS PROCEDIMENTOS DE VERIFICAÇÃO DE AUDITORIA NÃO RESULTOU EM ACHADOS. ARQUIVAMENTO DO PROCESSO. COMUNICAÇÕES.

RELATÓRIO DE AUDITORIA (RA)

Secretaria de Infraestrutura Hídrica, de Comunicações e de Mineração (SeinfraCom).

Aprecia-se nesta oportunidade Relatório de Auditoria realizada no âmbito do Fiscobras 2021, no Ministério do Desenvolvimento Regional, referente ao período compreendido entre 19/10/2020 e 3/3/2021, com objetivo de fiscalizar o Edital do RDC Eletrônico 3/2020 - SNSH (Peça 42) , que trata da contratação para a execução das obras complementares e recuperação das obras civis, instalações e equipamentos elétricos e mecânicos do Trecho V - do Projeto de Integração do Rio São Francisco com Bacias Hidrográficas do Nordeste Setentrional - Pisf.
2.	O volume de recursos fiscalizados alcançou o montante de R$ 205.163.454,59, correspondente ao valor orçado para as obras. 
3.	O Edital do RDC Eletrônico 3/2020 foi lançado em 2/10/2020 e teve duas republicações, sendo sua versão final lançada em 27/11/2020. Houve uma impugnação do Edital. As propostas foram abertas em 18/1/2021, tendo a Construtora Brilhante obtido o melhor lance, R$ 201.060.274,67. Em 20/1/2021, essa empresa desistiu do certame, alegando problemas com a pandemia do Covid-19. A segunda licitante com melhor lance (R$ 204.937.865,68) foi convocada, Consórcio HECA/ETAMA/PAMPULHA. Em 28/1/2021, a documentação do consórcio foi recebida para análise pelo MDR, conforme Peça 41. 
4.	A partir do objetivo do trabalho e a fim de avaliar em que medida os recursos estão sendo aplicados de acordo com a legislação pertinente, formularam-se as seguintes questões de auditoria:
	Questão 1: As cláusulas do Edital de licitação, quanto aos critérios de habilitação, julgamento e reajustes, encontram-se de acordo com o ordenamento jurídico?
	Questão 2: O orçamento encontra-se devidamente detalhado, os principais quantitativos de serviços são condizentes com os apresentados no projeto básico e os seus preços estão referenciados em sistemas oficiais ou cotações suficientes?
	Questão 3: O projeto básico utilizado na licitação das obras garante a funcionalidade e a compatibilidade com os projetos as built das estruturas já executadas do Eixo Leste do Pisf?
5.	Em atendimento à Questão 1, a unidade técnica verificou que os critérios de habilitação, julgamento e reajustes atendem aos preceitos legais.
6.	Quanto à Questão 2, a análise dos custos das obras complementares e recuperação das obras civis, instalações e equipamentos elétricos e mecânicos do RDC 3/2020 - SNSH, Peça 42, não verificou sobrepreço no orçamento de referência adotado pelo MDR (Peça 43) . A unidade técnica registra que, em resposta ao ofício de Requisição 2/2020, foi justificada tecnicamente a previsão, no orçamento base da licitação, de serviços de produção de concreto em betoneira e lançamento manual (a exemplo dos itens 1.1.3.2, 1.1.3.3 e 1.1.4.1 do orçamento básico) , metodologia, em regra, considerada antieconômica e não usualmente aplicada em obras de grande porte (Peça 46) .
7.	Em relação à Questão 3, a sua motivação relaciona-se ao fato de se tratar de remanescentes de obras. A SeinfraCom informa que para esclarecer se o órgão, por meio de seus controles internos, tratou adequadamente os riscos relacionados a esse ponto, examinou documentos da fase interna da licitação relacionados à questão. Ressaltou, o Parecer 32/2020/CGEP (MDR) /SNSH (MDR) , Peça 50, que, remetendo à Declaração de Escopo da Licitação, registra o seguinte:
"que os serviços foram identificados pela Supervisora do Eixo Leste, detalhadamente e "in loco" em todos os segmentos e estruturas, sob orientação da fiscalização de campo, com acompanhamento da Gerenciadora do Pisf. A quantificação dos serviços, visto se tratar de remanescentes e complementares de obra, foi igualmente apurada por levantamento de campo, análise de projetos e especificações, e estão sendo consolidados em relatório específico da Gerenciadora (quantitativos, especificações de serviços, orçamento sintético e analítico, critérios de medição e pagamento, marcos contratuais, entre outros) . Serão também estabelecidos cronogramas físico-financeiros detalhados e marcos contratuais, bem como minuta de Termo de Referência e Memorial Descritivo das Obras." 
8.	Informa que referido Parecer vem em resposta à preocupação levantada no Parecer Jurídico 198/2020/CONJUR-MDR/CGU/AGU, Peça 49, quanto ao risco da duplicidade de serviços com qualquer outro contrato eventualmente vigente no âmbito da pasta sobre a matéria, sendo que a área técnica manifestou-se no sentido de que os serviços remanescentes e complementares aos já executados, medidos e pagos, afasta a possibilidade suscitada pela Conjur, em especial pelo fato de que os serviços de campo foram levantados com critérios técnicos que identificam os serviços e local de execução, suas quantidades, valores e critérios de medição. 
9.	Registra, ainda, que em resposta a solicitação da equipe de auditoria, foram encaminhadas memórias de cálculo com os citados levantamentos dos serviços remanescentes, bem como dos serviços necessários para complementação e correção, com a descrição das estruturas e as correspondentes localizações (Peça 47) , cuja análise levou à conclusão de que as alegações da área técnica, com as comprovações respectivas constantes dos anexos da licitação (Termo de Referência, Memorial Descritivo das Obras) , denotam que é de baixa probabilidade a ocorrência de descompasso na funcionalidade entre os projetos básicos e os projetos as built das estruturas existentes, não justificando, assim, verificações adicionais sobre a questão. 
10.	Considerando as análises efetivadas, a SeinfraCom conclui que a aplicação dos procedimentos de verificação de auditoria não resultou em achados, sugerindo o arquivamento do processo.
11.	Em razão da não identificação de achados de alta complexidade, o Relatório Preliminar não foi enviado para comentários dos dirigentes da entidade auditada, conforme preconizado pelas Normas de Auditoria do Tribunal, item 144.
12.	Feita essa breve contextualização, passo a decidir.
13.	No mérito, acolho o exame realizado e o encaminhamento proposto pela SeinfraCom, cujos argumentos adoto como razões de decidir.
14.	Entendo de grande importância realizar fiscalização dos procedimentos licitatórios para realização de obras públicas, ante a possibilidade de se identificar, nessa fase, irregularidades ou impropriedades passíveis de trazer prejuízos ao Erário e/ou a execução da obra, situação indesejada, que pode ser mitigada ou afastada.
15.	Considerando que não foram identificados achados, acompanho a proposta da unidade técnica, no sentido de informar ao MDR sobre o Acórdão e arquivar o presente processo.
	Ante o exposto, VOTO por que o Tribunal adote o Acórdão que ora submeto à deliberação deste Colegiado.
TCU, Sala das Sessões Ministro Luciano Brandão Alves de Souza, em 31 de março de 2021.
AROLDO CEDRAZ